【裁判字號】    94,再易,145
【裁判日期】    950207
【裁判案由】    返還不當得利
【裁判全文】
臺灣高等法院民事裁定                 94年度再易字第117號
再審聲請人  基聖股份有限公司（原名偉強股份有限公司）
法定代理人  丁○○
再審相對人  甲○○
            乙○○
            丙○○
上列再審聲請人與再審相對人間返還不當得利事件，再審聲請人
對於中華民國94年8月10日本院92年度再易字第138號確定裁定，
聲請再審，本院裁定如下：
    主    文
再審之聲請及再審之訴均駁回。
再審聲請及再審訴訟費用均由再審聲請人負擔。
    理    由
一、按提起民事再審之訴，應依民事訴訟法第77條之17規定，繳
    納裁判費，此乃必須具備之程式。本件再審聲請人於本院95
    年1月11日準備程序時固稱：僅對本院92年度再易字第138號
    之確定裁定聲請再審，對本院81年度上字第 462號確定判決
    沒有提起再審之訴。惟其訴之聲明則請求：(一)本院92年度再
    易字第138號裁定（應合併原確定判決81年度上字第462號）
    廢棄。(二)前項廢棄後，改判再審被告在本院原第二審上訴駁
    回。其既請求廢棄本院81年度上字第 462號確定判決，對該
    件自應依法繳納裁判費。查該件之訴訟標的為新台幣（以下
    同） 192,294元，依民事訴訟法第77條之13、第77條之16第
    1項前段規定，應繳納裁判費3,1 50元，經本院於95年1月25
    日準備程序時，當庭命其於95年 1月27日以前繳納，茲已逾
    期仍未據繳納裁判費，揆諸前開說明，應認對本院81年度上
    字第462號確定判決提起再審之訴為不合法，應予駁回。
二、按本院92年度再易字第 138號返還不當得利事件，裁定駁回
    再審之訴、再審之聲請及追加之訴，其理由係以：三、關於
    前審裁定聲請再審部分：(一)按裁定已經確定，而有第 496條
    第1項或第497條之情形者，得準用本編之規定，聲請再審。
    民事訴訟法第 507條定有明文。而不宣示之裁定，應為送達
    ；裁定經宣示後，為該裁定之法院、審判長、受命法官或受
    託法官受其羈束；不宣示者，經公告或送達後受其羈束。同
    法第236條第1項、第 238條前段分別定有明文。是不得抗告
    之裁定，於宣示時確定；不宣示者，於公告或送達時確定（
    最高法院83年度台聲字第 386號裁定意旨參照）。(二)經查，
    92年8月21日本院前審裁定前，王義男已於同年4月20日死亡
    ，有戶籍謄本影本在卷可稽，惟前審裁定仍以王義男為相對
    人，並以王義男為應受送達人，而於92年9月4日送達於台北
    縣永和市○○街75號，由受僱人林秀蘭簽收，經本院調閱該
    卷宗所附送達證書查對無誤，是該送達自非合法。又前審裁
    定亦未有公告程序，有查詢單附於本院(四)卷可稽。且前審裁
    定，未經宣示程序，復經本院調閱前審裁定審理全卷核對無
    訛。因此，前審裁定尚未合法送達於王義男，且亦未行公告
    或宣示程序，自堪確定。(三)是故，揆諸上開規定，前審裁定
    既未經宣示、公告或合法送達，自屬尚未生效，亦尚未發生
    羈束力，自屬尚未確定。職是，前審裁定既尚未確定，自不
    得對之聲請再審。再審聲請意旨於本件泛指前審裁定有違反
    民事訴訟法第496條第1項第 1款之事由，而對之聲請再審，
    自非適法。至於前審裁定程序關於王義男部分，縱有程序上
    之瑕疵，亦應由前審程序解決，非本件所得審究，併此指明
    等語。
三、聲請再審意旨認上述確定裁定有適用法規顯有錯誤，無非略
    以：本院92年度再易字第81號之再審被告有王義男、甲○○
    2人，再審被告王義男雖於本院92年8月21日裁定前之同年 4
    月20日死亡，但該裁定已送達於其戶籍地台北縣永和市○○
    路75號，由其受僱人林秀蘭簽收。若法院認為程序有瑕疵，
    亦僅王義男之部分而已，另一再審被告甲○○應負連帶保證
    給付之義務，則不會發生全案送達不合法之情事。訴訟法之
    全部架構，不論一般程序或再審程序，法院非經當事人提出
    異議，再審法院依法無權擅自逕行裁定，王義男雖於裁定前
    死亡，但法院逕認定「該送達自非合法」有違大法官會議釋
    字第177號、第185號解釋。又最高法院70年度台再字第212
    號判例，係專對第一次再審起訴時之限制，第三次以後再審
    之訴訟時，依據民事訴訟法第501條第1項第4款「不變期間
    之原始理由」及「不變期間之原始證據」，二者法律適用迥
    然不同，上述有違大法官會議釋字第256號解釋云云。並聲
    明：(一)本院92年度再易字第138號裁定（應合併原確定判決
    81年度上字第462號）廢棄。(二)前項廢棄後，改判再審被告
    在本院原第二審上訴駁回。(三)訴訟費用（第一、二審原判決
    及前屢次再審裁判訴訟費用）均由蔡金貴及其繼承人甲○○
    、乙○○、丙○○連帶負擔。(四)再審被告應連帶給付再審原
    告新台幣5,550元，及自民國83年10月18日起至清償日止，
    按年息5%計算之利息。
四、查本院92年度再易字第 138號之再審聲請人即再審原告，係
    請求：(一)前審裁定（按即指本院92年度再易字第81號裁定）
    及確定判決等民事裁判均廢棄。(二)上開廢棄部分，改判再審
    被告在本院原第二審上訴駁回。(三)再審被告應連帶給付再審
    原告新台幣 5,550元，及自民國83年10月18日起至清償日止
    ，按年息5%計算之利息。依民事訴訟法第56條之規定，其訴
    訟標的對於再審被告之全體，必須合一確定。故只須共同訴
    訟被告中之一人，於上訴期間內提起上訴，即有阻斷判決全
    部確定之效力。上述裁定對甲○○雖已合法送達，但因再審
    被告王義男於本院92年8月21日裁定前，已於同年4月20日死
    亡，惟前審裁定仍以王義男為相對人，並以王義男為應受送
    達人，而於92年9月4日送達於台北縣永和市○○街75號，由
    受僱人林秀蘭簽收，是該送達自非合法。王義男部分既尚未
    合法送達，則本院92年度再易字第81號裁定全案自屬尚未確
    定。因而本院92年度再易字第 138號認定：「前審裁定既尚
    未確定，自不得對之聲請再審。再審聲請意旨於本件泛指前
    審裁定有違反民事訴訟法第496條第1項第1款之事由，而對
    之聲請再審，自非適法。」其適用法規並無任何錯誤。聲請
    意旨任意指摘原確定裁定，指其適用法規顯有錯誤，為無理
    由，應予駁回。
五、據上論結，本件再審之訴為不合法、再審之聲請為無理由，
    依民事訴訟法第507條、第502條第1項、第95條、第78條，
    裁定如主文。
中    華    民    國    95    年    2    月     7     日
                  民事第五庭審判長法  官  林丁寶
                                  法  官  陳博享
                                  法  官  高鳳仙
正本係照原本作成。
不得上訴。
中    華    民    國    95    年    2     月    7     日
                                  書記官  鄭麗兒


司法院資訊處製作；財團法人民間司法改革基金會備份。
